最高法院刑事判決　　　　　　九十六年度台上字第六二八五號
上　訴　人　甲○○
選任辯護人　黃銘照律師
上　訴　人　乙○○
上列上訴人等因偽造文書案件，不服台灣高等法院中華民國九十
五年十一月三十日第二審更審判決（九十五年度上更(一)字第一一
一號，起訴案號：台灣士林地方法院檢察署八十九年度偵字第五
○五號），提起上訴，本院判決如下：
    主  文
原判決撤銷，發回台灣高等法院。
    理  由
本件原判決撤銷第一審關於論處上訴人甲○○、乙○○（下稱上
訴人等二人）偽造有價證券罪刑部分之判決，改判論上訴人等二
人以共同連續行使偽造私文書，足以生損害於他人罪，處甲○○
有期徒刑壹年；乙○○有期徒刑拾月，並均為相關從刑之諭知，
固非無見。
惟查：（一）刑事審判旨在實現刑罰權分配之正義，故事實審法
院對於被告之量刑，應本於比例、平等及罪刑相當原則等行為人
之責任為基礎，並審酌刑法第五十七條所列之各款情狀為量刑輕
重之標準，期使輕重得宜，罰當其罪。原判決所以撤銷第一審論
上訴人等二人以共同意圖供行使之用，而偽造有價證券罪，處甲
○○有期徒刑四年六月；乙○○有期徒刑三年六月部分之判決，
而改處上訴人等二人以首開之罪刑。固因第一審判決誤認本件所
偽造之定期存款單係有價證券，且認上訴人甲○○與另案共犯高
永和、翟尚義及不詳姓名成年人等共同向馬玉莫公司行使偽造有
價證券，係犯詐欺得利未遂罪，與原審所認詐欺取財未遂罪不合
，亦未及比較刑法刪除連續犯及牽連犯之規定為由（原判決第十
七頁第七至十五行）。惟果原判決之認定屬實，上訴人甲○○勾
結正犯馬永和（原任職陽明山信用合作社，現改制陽信商業銀行
副理）共同偽造上開信用合作社之英文定期存款單六張，面額共
計高達新台幣（下同）二百二十億元；上訴人乙○○則共同偽造
面額為三十六億元之鉅額英文定期存款單一張之犯罪情節仍與第
一審相同，且原判決於理由內亦載明經審酌：上訴人等二人「對
國內外金融秩序之影響非小」等旨（原判決第十七頁第十八行）
。如果無訛，原判決既認定上訴人等二人之犯行，已嚴重危害國
內外之金融秩序，且其共同偽造金融機構之英文定期存單，金額
之高，殊屬罕見。竟僅量處上訴人甲○○有期徒刑一年、乙○○
有期徒刑十月等低度刑，而未說明其何以從輕科刑之理由，難謂
符合罪刑相當之原則，併有判決理由不備之違誤。（二）有罪判
決之事實，為判斷其適用法律當否之準據，法院應將依職權認定
與論罪科刑有關之事實，翔實記載，然後於理由內逐一說明其憑
以認定之證據，並使事實認定與理由說明，互相適合，方為合法
。倘事實認定與理由說明，不相一致，或事實與理由之記載，前
後齟齬，按諸刑事訴訟法第三百七十九條第十四款後段規定，均
屬判決理由矛盾之當然違背法令。原判決主文及理由均認定上訴
人乙○○有共同連續行使偽造私文書之犯行；惟其事實二部分僅
認定：已判刑定讞之同案被告高永和、翟尚義、呂學揚共同意圖
為自己不法之所有，基於偽造私文書並持以行使之概括犯意聯絡
，依甘宏仁（第一審通緝中）之提議，翟尚義居間連繫，並經有
共同犯意聯絡之上訴人乙○○同意，由高永和偽造如原判決附表
四所示以文昌開發股份有限公司（下稱文昌公司）為存款人，面
額三十六億元之英文定期存款單一張，並由高永和、呂學揚持至
香港向王麗花行使，及擬向美國Quantum Capital Inc.（量子公
司）行使等情，並未明確認定上訴人乙○○如何連續行使偽造私
文書，已有判決理由失其依據之違誤。又原判決理由說明：「被
告等與共犯高永和利用不知情之刻印人員偽造陽明山信用合作社
、理事主席及陳勝宏之印章，為間接正犯」（原判決第十六頁第
二至四行）。似認定上訴人乙○○就利用不知情之刻印人員偽造
陽明山信用合作社、理事主席及陳勝宏之印章部分，亦有共同之
犯意；惟其事實一、二部分記載：高永和、翟尚義、甲○○於民
國八十五年八月初，共同意圖為自己不法之所有，及基於偽造私
文書並持之行使之概括犯意聯絡，先於同年八月上旬，由高永和
在其台北市○○區○○街六十號住處附近及天母地區，委託不知
情之刻印人員偽造多顆陽明山信用合作社、及理事主席陳勝宏印
章（其印文如原判決附表一編號１、３、４、５、６、７、１０所
示），迨同年十月初，呂學揚、翟尚義、甲○○、高永和基於同
一犯意，與上訴人乙○○同意共同偽造上開文昌公司之英文定期
存款單一張各等語。果該事實之記載無誤，其事實一既認定如原
判決附表一編號１、３、４、５、６、７、１０所示之印章，係上
訴人甲○○與高永和、翟尚義、於八十五年八月初，即已偽造，
則上訴人乙○○係於同年十月初，始與呂學揚、翟尚義、甲○○
、高永和具有共同犯意，何以應對八十五年八月初之偽造印章犯
行負其罪責，原判決未說明其理由，亦有判決理由不備之違誤。
（三）九十二年二月六日修正公布，同年九月一日施行之刑事訴
訟法第二百八十七條之二規定：「法院就被告本人之案件調查共
同被告時，該共同被告準用有關人證之規定」。原判決援引共同
正犯呂學揚、翟尚義及上訴人等二人彼此間之供述作為上訴人等
不利認定論據之一；惟原審於九十五年十一月八日審理時，未依
上開規定適用人證之調查程序，使其立於證人之地位依法具結而
為陳述，其所踐行之訴訟程序，已難謂適法；且上訴人甲○○於
原審請求傳訊證人即共同正犯翟尚義（見原審卷第五十六頁），
原審亦認應有調查之必要，依法傳喚該證人，雖證人翟尚義經傳
喚未據到庭（見原審卷第八十五頁），然原審未再傳拘到案，詳
細調查，亦未以裁定駁回之，或於判決內予以說明不須調查之理
由，即有證據調查未盡之違法。以上或為上訴意旨所指摘，或為
本院得依職權調查之事項，應認原判決仍有撤銷發回之原因。
據上論結，應依刑事訴訟法第三百九十七條、第四百零一條前段
，判決如主文。
中　　華　　民　　國　九十六　年   十一   月   十六   日
                      最高法院刑事第五庭
                          審判長法官  林　增　福
                                法官  邵　燕　玲
                                法官  張　清　埤
                                法官  陳　世　雄
                                法官  蔡　國　在
      本件正本證明與原本無異
                                      書  記  官
中　　華　　民　　國　九十六　年   十一   月  二十一  日
                                                 H
